臺灣臺北地方法院刑事判決　　　　　　　　　　　　　九十一年度易字第三三一號
　　公　訴　人　臺灣臺北地方法院檢察署檢察官
　　被　　　告　乙○○
　　選任辯護人　陳錦雯
右列被告因違反著作權法案件，經檢察官聲請簡易判決處刑（九十年度偵續字第一三
四號），本院認為不得以簡易判決處刑，改依普通程序審判，判決如左：
    主  文
乙○○無罪。
    理  由
一、公訴意旨略以：被告乙○○係臺北市○○區○○路四四五之三號一樓「帕沙米納
    個性服飾店」負責人，明知印有「雙魚圖」圖案之服飾，係擅自重製鄰家聰享有
    著作權之美術著作物，竟意圖營利，未經著作權人之同意或授權，擅自在其經營
    之服飾店內，陳列販賣重製「雙魚圖」圖案之服飾，經甲○○委由友人丁○○，
    於民國八十八年十一月二十五日至上址購得重製之「雙魚圖」服飾一件，因認被
    告涉有著作權法第九十三條第三款以同法第八十七條第二款之方法侵害他人之著
    作權罪嫌。
二、按犯罪事實應依證據認定之，無證據不得推定其犯罪事實，又不能證明被告犯罪
    者，應諭知無罪之判決，刑事訴訟法第一百五十四條第一項、第三百零一條第一
    項分別定有明文；又刑事訴訟法上所謂認定犯罪事實之證據，係指足以認定被告
    確有犯罪行為之積極證據而言（最高法院二十九年上字第三一○五號判例參照）
    。事實之認定，應憑證據，如未能發現相當證據，或證據不足以證明，自不能以
    推測或擬制之方法，為裁判基礎（最高法院四十年台上字第八六號判例參照）。
    另按認定犯罪事實，所憑之證據，雖不以直接證據為限，間接證據亦包括在內，
    然無論直接或間接證據，其為訴訟上之證明，須於通常一般之人均不致於有所懷
    疑，而得確信其為真實之程度者，始得據之為有罪之認定，倘其證明尚未達到此
    一程度，而有合理性懷疑之存在時，即無從為有罪之認定，此亦有最高法院七十
    六年台上字第四九八六號判例可資參照。又告訴人之告訴，係以使被告受刑事訴
    追為目的，是其陳述是否與事實相符，仍應調查其他證據以資審認（最高法院五
    十二年臺上字第一三００號判例意旨參照）。
三、公訴人認被告有違反著作權法之犯行，無非以告訴人之指訴、證人丁○○、林佩
    吟之證述、「雙魚圖」圖案之服飾之服飾一件及現場照片二張、履勘現場筆錄等
    為其論據。
四、惟訊據被告乙○○固供承販賣上開服飾一件於丁○○之情事，惟矢口否認涉有著
    作權法之犯行，以下列各詞辯稱：
 （一）告訴人主張其為「雙魚圖」圖案之著作人，無非以雙魚圖、雙魚圖圖案設計
       草圖、製圖絹板、服飾設計圖、服飾裁剪報表、估價單及著作權證書等資為
       論據，然前揭服飾裁剪報表、估價單、雙魚圖圖案、服飾設計圖並無法看出
       其與雙魚圖案之關連，而創作草圖、絹板照片、雙魚圖圖案及其服飾設計圖
       ，亦僅能證明告訴人有重製雙魚圖之情事，仍無法證明告訴即為著作權人。
 （二）財團法人臺灣經濟發展研究所所發之著作權證書，為私人民間團體性質，其
       證書之公信力如何已有疑義。加以其係依告訴人之片面陳述，為形式之審查
       ，即逕予登記，是否確為著作權人，實無為任何實質審查。更甚者，依該證
       書之記載，其送件日期為八十八年十一月十五日，告訴人亦自承係於被告販
       賣「雙魚圖」圖案服飾之後始申請登記，則更無法僅憑該紙證書遽以認定告
       訴人為「雙魚圖」圖案之著作權人。
 （三）告訴人於八十九年四月十日之偵查庭當庭親筆繪製之雙魚圖圖案及財團法人
       臺灣經濟發展研究院所發之著作權證書係依據之前登記之雙魚圖圖案，更與
       被告所販賣服飾上之雙魚圖圖案大相逕庭，故縱認財團法人臺灣經濟發展研
       究院所發著作權證書確經實質審核，仍無法遽以認定被告所販賣服飾上之雙
       魚圖圖案亦係告訴人所創作，為此告訴人以著作權人之身分提起本件告訴即
       屬無據。
（四）雙魚圖案乃中國長久流傳之美術圖案，經比對雙魚圖案與中國長久流傳之美術
      圖案，雖無完全相同，然亦不見個別獨具之創意，縱認該雙魚圖圖案確為告訴
      人所完成，亦僅係告訴人剽竊市面上早已流通之圖案而加以改作，並無原創性
      可言，故參以前揭說明，雙魚圖圖案即非屬著作權法上所稱之著作，不應受該
      法之保護。
（五）如該雙魚圖受著作權法之保護，然告訴人自發現被告販賣前開服飾時起，亦未
      曾告知被告有侵權之情事。倘告訴人確為著作權人，何以不於被告販買前開服
      飾時，即予告知制止，以防侵權情事擴大，卻提起本訴訟，可徵告訴人之心態
      顯有可議。
（六）雙魚圖圖案之服飾係被告母親自香港買回來送給被告，但因衣服太大，被告未
      穿，就放於店內賣，只有一件，有被告之母親丙○○○於偵查中之證述可稽，
      並有其護照影本可憑，可證被告不知有侵害他人著作權之情。倘被告有意侵害
      他人之著作權，何以只進貨一件？顯與常理有違，則既無法證明被告有「明知
      」之主觀犯意，即不得遽以該法條規定相繩。
五、經查：
（一）告訴人於八十八年九月間即自行創作系爭雙魚圖案，並將之印製於九段服裝
      行（負責人乃告訴人之父親林俊卿，設於臺北市○○○路○段一一○號）所生
      產之中國式服飾上，且出售予好邁手染服飾店、王品手染服飾店等下游廠商等
      情，此有雙魚圖案設計草圖、雙魚圖案服飾設計圖、雙魚圖案製圖絹板照片、
      服飾剪裁剪報表、估價單附卷可稽（見偵查卷第二十至二十八頁），並經告訴
      人於八十九年四月十日偵查中當庭親筆繪製雙魚圖案（見偵查卷第五十四頁）
      ，復有財團法人台灣經濟發展研究院所發之著作權證書附卷可稽，足見告訴人
      確為系爭雙魚圖案美術著作之著作人。被告固辯稱：雙魚圖案乃中國長久流傳
      之美術圖案，告訴人係剽竊市面上早已流通之圖案而加以改作云云，惟查：中
      國傳統服飾或建築等或有類似系爭雙魚圖案之圖樣，然此類中國式圖樣之基本
      線條、花紋多屬相同，所不同者乃其彼此間之排列與組合，此即設計者表現其
      個人獨特性、個別性之精神文化創作，或有雷同之處，然被告既未能證明告訴
      人係抄襲或複製他人之著作，難以告訴人所設計之雙魚圖案與他人著作雷同，
      即謂告訴人非自行創作而不具原創性。準此，告訴人為系爭雙魚圖案之著作人
      ，其提起本件告訴，於法有據，合先敘明。
（二）被告係於臺北市○○區○○路四四五之三號一樓帕沙米納個性服飾店販賣服飾
      ，其於八十八年十一月二十五日於店中陳列二件印有雙魚圖圖案之中國服飾，
      一件陳列於店內，另一件套穿於店外之模特兒身上。當日被告將店內之上開服
      飾以一件新臺幣六百元之價格販賣於證人丁○○一事，此有收據影本一份、扣
      案之紅色雙魚圖案之服飾一件可資佐證（見偵查卷第十九頁），復經證人丁○○、林佩吟證述屬實（丁○○部分見偵查卷第七十九反面之訊問筆錄、本院卷
      審判筆錄，林佩吟部分見偵查卷第九十三頁反面之訊問筆錄、本院卷審判筆錄
      ），雖被告辯稱：該件雙魚圖案係其母親自香港帶回，給伊穿，因該件服飾太
      大，無法穿，而將其陳列於店內販賣，並只有此一件云云，而證人丙○○○亦
      附和被告之說詞（見偵查卷第一○八頁至第一○九頁、本院審判筆錄），則證
      人丙○○○之證詞已無法為被告有利之證據。又經核閱扣案之服飾與告訴人所
      提出由九段服裝行所生產之服飾，其上雙魚圖案大致相同。是本件首應審究者
      厥為被告是否明知其所販賣於丁○○及套穿於模特兒身上之服飾為侵害著作權
      之物，仍意圖散布而陳列，且意圖營利而交付予不特定人牟利？
（三）證人丁○○、林佩吟證稱：於八十八年十一月二十五日至被告所經營之帕沙米
      納服飾店內，購買一件雙魚圖案服飾時，當時被告於店內陳列至少有四、五件
      不同顏色等語，惟被告店內只有二件上開服飾，已如前述，倘被告故意侵害告
      訴人之著作權，何以只進貨二件？且如證人所述被告有至少四、五件雙魚圖案
      服飾，則證人丁○○於購買一件後，為何不立即至警察機關請求前往查扣？卻
      遲至八十九年二月九日始帶同警察前往被告服飾店搜索；況亦未查獲上開服飾
      。從而，證人丁○○、林佩吟之證述，尚無法證明被有明知之故意侵害告訴人
      雙魚圖案之著作權。
（四）一般市場攤販或店面所販售之服飾多屬大量產製之中低價位成衣，款式大多類
      似，而中國式服飾亦為近年來之流行趨勢，傳統圖樣、花紋、線條所在多見；
      且告訴人及證人丁○○、林佩吟亦自承未告知被告侵害著作權之情事，則被告
      所辯不知本案服飾之雙魚圖案為告訴人所設計創作等語，堪以採信。
（五）綜上所述，查無任何積極證據證明被告確實知悉系爭雙魚圖案為告訴人享有著
      作權之美術著作。此外，復查無其他積極證據足資證明被告涉有何違反著作權
      法之犯行，不能證明被告犯罪，自應為被告無罪判決之諭知。
據上論斷，應依刑事訴訟法第四百五十二條、第三百零一條第一項，判決如主文。
本案經檢察官蔡立文到庭執行職務。
中      華      民      國      九十一      年      七     月     十    日
                                        臺灣臺北地方法院智慧財產法庭
                                            法  官  張  宇  樞
右正本證明與原本無異。
如不服本判決，應於判決送達後十日內向本院提出上訴狀(應抄附繕本)。告訴人或被
害人如對於本判決不服者，應具備理由請求檢察官上訴，其上訴期間之計算係以檢察
官收受判決正本之日期為準。
                         書記官  楊  麗  娟
中      華      民      國      九十一      年       七    月     十    日
